【裁判字號】    97,重再,7
【裁判日期】    970729
【裁判案由】    分配表異議之訴
【裁判全文】
臺灣高等法院民事判決                   97年度重再字第7號
再審  原告    怡弘興業股份有限公司
法定代理人    甲○○
再審  原告    乙○○○
共      同
訴訟代理人  羅瑞洋律師
再審  被告  有限責任基隆第一信用合作社
法定代理人  丙○○
訴訟代理人  林展義律師
上列當事人間分配表異議之訴事件，再審原告對於中華民國96年
11月27日本院96年度重上字第257號確定判決提起再審，本院於
97年7月15日言詞辯論終結，判決如下：
    主      文
再審之訴駁回。
再審訴訟費用由再審原告負擔。
    事實及理由
一、按再審之訴，專屬為判決之原法院管轄；對於審級不同之法
    院就同一事件所為之判決，提起再審之訴者，專屬上級法院
    合併管轄，民事訴訟法第499條第1項、第2項前段分別定有
    明文。又，當事人對第二審判決提起上訴，並經第三審法院
    以第二審法院之判決認事用法均無不當，而維持第二審法院
    之判決者，當事人如以適用法規顯有錯誤為由提起再審之訴
    ，僅得對第三審法院之判決為之，係指該事件經第三審法院
    為實體判決（上訴有無理由之判決）而言，並不包括因上訴
    不合法以裁定駁回上訴之情形（最高法院84年度台抗字第60
    9號裁定意旨參照）。查，本件再審原告前曾對於本院96年
    度重上字第257號判決提起第三審上訴，惟經第三審法院以
    其上訴不合法裁定駁回其上訴而告確定（見本院卷(一)第28頁
    該院97年度台上字第311號裁定），故再審原告以本院前開
    判決有民事訴訟法第496條第1項第1款之再審事由，提起本
    件再審之訴，本院自有管轄權，合先陳明。
二、再審原告起訴主張：再審被告前以再審原告乙○○○（下稱
    乙○○○）與再審原告怡弘興業股份有限公司（下稱怡弘公
    司）間，就乙○○○所有坐落基隆市○○區○○段二小段1
    、2、3、4地號所有權應有部分各1040/10000，及其上99建
    號即門牌號碼基隆市○○路233號2樓所有權全部連同共同使
    用部分即186建號所有權應有部分1154/10000（下稱系爭不
    動產）通謀虛偽成立不動產買賣契約，由乙○○○將系爭不
    動產販售予怡弘公司，並設定最高限額本金新台幣（下同）
    2000萬元抵押權（下稱系爭抵押權）；嗣以乙○○○無法履
    約並解除前開買賣契約，取得對乙○○○2000萬元及其中10
    00萬元自民國（下同）91年2月2日起算利息之債權，並以拍
    賣抵押物裁定作為執行名義參與分配，致其可受分配金額減
    少，而提起本件分配表異議之訴（含確認抵押債權不存在）
    ，經台灣基隆地方法院95年度重訴字第11號、本院96年度重
    上字第257號確定判決（下稱原確定判決）確認乙○○○、
    怡弘公司間就系爭抵押權所擔保之債權不存在；原法院94年
    度執字第1341號拍賣抵押物強制執行事件之95年1月11日強
    制執行金額計算書分配表次序1、7，怡弘公司可受分配金額
    17萬5900元及1677萬6179元應予剔除。惟原確定判決係以另
    案分配表異議之訴（即本院96年度重上字第49號確定判決，
    下稱另案訴訟）認定事實作為本件判斷之基礎，但兩案之訴
    訟標的不同，而原確定判決逕以引用，顯有適用法規錯誤之
    情事；另伊發現原確定判決漏未斟酌或得使用之證物，致為
    伊等不利之判決。爰依民事訴訟法第496條第1項第1款、第
    13款規定，提起本件再審之訴等情。並於本院聲明：(一)原確
    定判決（含台灣基隆地方法院95年度重訴字第11號）廢棄。
    (二)上開廢棄部分，再審被告在前審第一審之訴駁回。
三、再審被告則以：原確定判決引用另案訴訟之判斷，係屬法院
    取捨證據、認定事實之職權，與適用法規顯有錯誤之再審情
    形有別；另原確定判決並無漏未斟酌證物之再審情事；故再
    審原告提起本件再審之訴，為無理由等語，資為抗辯。並於
    本院答辯聲明：如主文所示。
四、本院應審究者為原確定判決是否有民事訴訟法第496條第1項
    第1款適用法規顯有錯誤、同條項第13款之再審事由？茲分
    別論述如下：
(一)、原確定判決是否有民事訴訟法第496條第1項第1款適用法規
    顯有錯誤之再審事由？
  1.按民事訴訟法第496條第1項第1款所謂適用法規顯有錯誤，
    應以確定判決違背法規或現存判例解釋者為限（最高法院57
    年度台上字第1091號判例意旨參照）；又，取捨證據認定事
    實，原屬法院之職權；縱法院認定事實錯誤，亦無適用法規
    顯有錯誤情形可言（最高法院63年台再字第67號判例；同院
    63年台上字第880號判例意旨參照）。
  2.再審原告主張：原確定判決引用另案訴訟作為本件認定事實
    之基礎，違反民事訴訟法第400條第1項、最高法院51年台上
    字第1041號判例及同院73年台上字第3292號判例意旨，顯有
    消極不適用法規之再審事由云云。然查：
    (1)、另案訴訟係再審被告以怡弘公司與乙○○○通謀虛偽簽
        訂前開買賣契約，且怡弘公司以乙○○○無法履約而解
        除契約，致取得對乙○○○2000萬元及其中1000萬元自
        91年2月2日起算利息之債權，並以支付命令而取得執行
        名義，參與原法院92年度執字第28939號強制執行事件
        分配債權均虛偽不實為由，提起確認前開債權不存在及
        分配表異議之訴（見本院卷(一)第37至42頁）；與原確定
        判決基礎事實（即乙○○○與怡弘公司是否通謀虛偽而
        簽訂前開不動產買賣契約而無效，而不能取得前開債權
        ）相同，且另案訴訟既經判決確認乙○○○與怡弘公司
        間，成立前開不動產買賣契約係屬通謀虛偽意思表示為
        無效，經原確定判決據以作為認定事實之基礎，核屬法
        院職權認定事實之範圍，要與民事訴訟法第400條第1項
        規定訴訟標的既判力之範疇無涉。
    (2)、準此，原確定判決以另案訴訟所認定之前開事實，作為
        認定事實（即乙○○○與怡弘公司間係通謀虛偽簽訂前
        開不動產買賣契約為無效）之依據，因該部分認定事實
        係屬法院之職權範圍，自無適用法規顯有錯誤可言。故
        再審原告據此指摘原確定判決違反民事訴訟法第400條
        第1項、最高法院51年台上字第1041號判例及同院73年
        台上字第3292號判例意旨，有消極不適用法規之再審事
        由云云，即無可取。
  3.再審原告又主張：原確定判決對於系爭不動產買賣契約解釋
    有誤，致有適用法規顯有錯誤之再審事由云云。惟查，解釋
    意思表示原屬事實審法院之職權，原確定判決依其取捨證據
    所認定之事實，而為法律上之判斷，亦不生適用法規顯有錯
    誤問題（最高法院64年台再字第140號判例意旨參照）。是
    再審原告執此指摘原確定判決此部分有適用法規顯有錯誤之
    情事，並無可取。
(二)、原確定判決是否有民事訴訟法第496條第1項第13款之再審事
    由？
  1.按當事人提起再審之訴，以發現未經斟酌或得使用之證據為
    理由者，必以該證據若經斟酌可受較有利益之裁判者為限（
    最高法院18年上字第710號判例意旨參照）；且，當事人發
    見可受利益裁判之書狀或得使用之者，係指判決確定後發見
    判決確定前已經成立之書狀而言，若其書狀係成立於判決確
    定之後，自不得謂為發見，即不能據為請求再審之事由（最
    高法院17年上字第5號判例意旨參照）。
  2.再審原告主張：伊於原確定判決後始發現未經斟酌之證物或
    得使用之證物，如受斟酌可受較有利益之裁判云云。固據提
    出台灣產物保險公司掛號信函（檢附該公司88年4月26日火
    災報告函文）、台灣基隆地方法院（下稱基隆地院）89年度
    訴字第445號刑事判決、本院91年度上訴字第898號刑事判決
    、房地交易價格簡訊查詢結果表、基隆市仁愛區90年第4季
    房地交易價格表、基隆市第二信用合作社客戶授信明細表、
    房款餘額證明書、建物登記謄本及異動索引、基隆地院公證
    處公證書（房屋租賃契約公證）、土地及建物所有權狀、聯
    合新聞網報導、增值稅減半之報紙報導、97年5月2日統一發
    票為證（見本院卷(一)第116至165-1頁、第178至198頁）。惟
    查：
    (1)、再審原告所提出前開原確定判決未斟酌之證據，其中關
        於基隆市仁愛區90年第4季房地交易價格表（97年4月15
        日製作，見本院卷(一)第129頁）、房款餘額證明書（97
        年4月17日製作，見本院卷(一)第145至146頁）、97年5月
        2日統一發票（見本院卷(一)第198頁），均係於原確定判
        決後（再審原告於97年3月11日收受最高法院駁回上訴
        裁定）始製作之文書，顯非民事訴訟法第496條第1項第
        13款之所謂「發現未經斟酌之證物」。是再審原告以發
        現上揭證物為由，主張原確定判決後有發現未經斟酌證
        物之再審事由云云，自無可取。
    (2)、又原確定判決係以另案訴訟認定再審原告係通謀虛偽簽
        訂不動產買賣契約，該契約應為無效，作為判決認定之
        事實（見本院卷(一)第26頁判決理由三所示）；再參酌乙
        ○○○係怡弘公司董事，且為該公司董事長甲○○之母
        ，二人同為公司經營者，雖該公司以增資方式向乙○○
        ○購買系爭不動產，卻無法交待資金之出處，且對於買
        賣價金之支付情形，核與常情有違為由，就證據取捨後
        ，認定再審原告間之不動產買賣契約係屬通謀虛偽意思
        表示而無效（見本院卷(一)第39至41頁，另案訴訟判決理
        由四至五之(一)所示），並非以買賣雙方議定買賣標的物
        之價格低於市價為唯一事由，認定再審原告間就前開不
        動產買賣契約，係屬通謀虛偽意思表示，為其論斷依據
        ；惟觀諸再審原告所提前開證據，皆係為證明其等約定
        買賣價金與約定交款方式，未違反交易常情，然按買賣
        雙方就買賣標的物之價金約定若干，端視買賣雙方對於
        買賣標的之價值而為判斷，要非與市場交易行情完全一
        致。足見買賣價金之高低或交款方式之約定，要與再審
        原告間是否係通謀虛偽意思表示成立契約無涉。準此以
        觀，原確定判決縱斟酌前開證據，再審原告亦無可受較
        有利益之裁判。
  3.再審原告雖又主張：伊發現得使用之證物，如經斟酌可受較
    有利之裁判云云，雖另據提出財政部台灣省北區國稅局重審
    複查決定書為證（見本院卷(一)第81至82頁）。然查，該決定
    書雖可證明系爭不動產於90年12月26日遭限制登記乙情，惟
    此仍不足以證明再審原告間簽訂不動產買賣契約，非屬通謀
    虛偽意思表示，是縱原確定判決斟酌該證物，亦無法使再審
    原告受較有利之裁判。故再審原告以此主張原確定判決若斟
    酌該證物，其等可受較有利之裁判云云，仍無可取。
(三)、綜上，原確定判決並無適用法規顯有錯誤之情形，亦無當事
    人發現未經斟酌之證物或得使用之證物，經斟酌後可受較有
    利之裁判之再審情形。
五、從而，再審原告依民事訴訟法第496條第1項第1款、第13款
    規定，提起本件再審之訴，均為無理由，應予駁回。
六、據上論結，本件再審之訴為無理由，依民事訴訟法第78條、
    第85條第1項前段，判決如主文。
中    華    民    國    97    年    7     月    29    日
                    民事第十三庭
                        審判長法  官  黃嘉烈
                              法  官  吳燁山
                              法  官  楊絮雲
正本係照原本作成。
如不服本判決，應於收受送達後20日內向本院提出上訴書狀，其
未表明上訴理由者，應於提出上訴後20日內向本院補提理由書狀
（均須按他造當事人之人數附繕本）上訴時應提出委任律師或具
有律師資格之人之委任狀；委任有律師資格者，另應附具律師資
格證書及釋明委任人與受任人有民事訴訟法第466條之1第1項但
書或第2項（詳附註）所定關係之釋明文書影本。
中    華    民    國    97    年    7     月    30    日
                              書記官  鄭淑昀
附註：
民事訴訟法第466條之1（第1項、第2項）：
對於第二審判決上訴，上訴人應委任律師為訴訟代理人。但上訴
人或其他法定代理人具有律師資格者，不在此限。
上訴人之配偶、三親等內之血親、二親等內之姻親，或上訴人為
法人、中央或地方機關時，其所屬專任人員具有律師資格並經法
院認為適當者，亦得為第三審訴訟代理人。


司法院資訊處製作；財團法人民間司法改革基金會備份。
